【裁判字號】    89,台上,3899
【裁判日期】    890706
【裁判案由】    違反銀行法
【裁判全文】
最高法院刑事判決                              八十九年度台上字第三八九九號
    上  訴  人  丙○○
                乙○○
                甲○○
                丁○○
    共      同
    選任辯護人  薛西全律師
                曾子珍律師
右上訴人等因違反銀行法案件，不服台灣高等法院高雄分院中華民國八十七年三月十
七日第二審更審判決（八十六年度上更(二)字第三九七號，起訴案號：台灣高雄地方法
院檢察署八十三年度偵字第一八九七一、二○九五五號），提起上訴，本院判決如左
：
    主  文
原判決撤銷，發回台灣高等法院高雄分院。
    理  由
本件原判決認定上訴人丙○○、甲○○、丁○○分別為高雄市左營區穩健顧問有限公
司（下稱穩健公司）負責人、總經理及經理。自民國八十二年八月間起，經營公司登
記範圍外之招攬民間互助會業務；並另以多層次傳銷方式，招徠會員出資新台幣（下
同）十萬元為股東，可享受分紅，另介紹他人入會者所收三千元之股務費，股東可抽
取佣金七百五十元，會員介紹他人加入，除該會員抽佣金七百五十元外，股東亦可抽
取七百五十元，違反公平交易法及非銀行不得經營收受存款業務等有關之規定。至八
十三年二、三月間，丙○○、甲○○退股，改由上訴人乙○○為負責人，同年五月間
停止穩健公司業務，改於高雄市○○○路成立穩健企業行，由乙○○、丁○○分任負
責人及經理，承受上開互助會業務等情。因而撤銷第一審判決，改判仍論處上訴人等
法人行為負責人，共同違反非銀行不得經營收受存款業務之規定罪刑。固非無見。
惟查，(一)、對於穩健公司經營登記範圍以外業務，涉嫌違反公司法第十五條第三項之
罪部分，檢察官起訴意旨認上訴人等四人均犯該罪，為共同正犯。乃原判決僅認丙○
○、乙○○二人犯該罪責，對其餘甲○○、丁○○二人究否同犯該罪﹖其四人是否犯
此罪之共同正犯﹖均漏未審究、說明，自有已受請求之事項未予判決之違法。(二)、原
判決認定上訴人等違反銀行法第二十九條第一項，非銀行不得經營收受存款之業務，
而依同法第一百二十五條第二項、第一項論處罪刑。惟所謂「收受存款」，依同法第
五條之一規定，係指向不特定多數人收受款項或吸收資金，並約定返還本金或給付相
當或高於本金之行為；或依同法第二十九條之一所明文，以借款、收受投資，使加入
為股東或其他名義，向多數人或不特定之人收受款項或吸收資金，而約定或給付與本
金顯不相當之紅利、利息、股息或其他報酬者，以收受存款論之情形而言。而原判決
事實欄僅記載丙○○、甲○○、丁○○另設「穩健事業銜制度表」之多層次傳銷，
擴大招募會員，凡出資十萬元者即可加入為股東，除可分紅外，另介紹他人加入為會
員時，可抽取七百五十元之佣金云云而已，對於該公司與股東或會員間有無約定返還
本金或給付相當或高於本金之行為；抑或約定給付與本金顯不相當之紅利、利息、股
息或其他報酬之情事，並未明白認定，則其理由論上訴人等違反上述非銀行不得經
營「收受存款」業務之規定，自失所依據，應屬理由矛盾之違誤。(三)、原判決（第三
頁第十一至十五行）事實欄又謂，於八十三年二、三月間丙○○、甲○○退股，改由
乙○○擔任負責人，並於同年五月間停止穩健公司業務，另成立穩健企業行，由乙○
○、丁○○分任負責人、經理，承受穩健公司之互助會業務等情，僅言及乙○○經營
互助會業務，並未明確認定乙○○有何前述「收受存款」、「多層次傳銷」之犯行，
則其理由論述乙○○與丁○○共犯違反銀行法、公平交易法云云，亦無所依據，同屬
理由矛盾。(四)、原判決認定丙○○、甲○○於八十三年二、三月間退出穩健公司，乙
○○加入而於同年五月間停止該公司業務，嗣與丁○○更換地址另成立穩健企業行。
而原判決附表一所查扣之物品係在穩健企業行內所查獲，究屬穩健企業行所有，抑或
穩健公司所有﹖且丙○○、甲○○既已自穩健公司退股，而穩健企業行與其二人無關
，則上述在穩健企業行內查扣之物品，是否為丙○○、甲○○所有，不能無疑。乃原
審未詳調查明白，遽認上開查扣之物品悉為上訴人等四人所有而諭知沒收。尚嫌未盡
調查能事。上訴人等上訴意旨，均指摘原判決不當，非無理由，應認仍有撤銷發回更
審之原因。
據上論結，應依刑事訴訟法第三百九十七條、第四百零一條，判決如主文。
中      華      民      國    八十九    年      七      月      六      日
                              最高法院刑事第八庭
                                  審判長法官  吳  雄  銘
                                        法官  池  啟  明
                                        法官  石  木  欽
                                        法官  郭  毓  洲
                                        法官  吳  三  龍
      右正本證明與原本無異
                                              書  記  官
中      華      民      國    八十九    年      七      月      十      日


司法院資訊處製作；財團法人民間司法改革基金會備份。
